臺灣板橋地方法院民事判決　　　　　　　　　　　　　九十三年度訴字第七四六號
　　原　　　告　華南商業銀行股份有限公司
　　法定代理人　己○○
　　訴訟代理人　甲○○
　　　　　　　　丁○○
　　被　　　告　庚○○
　　訴訟代理人　林辰彥律師
　　複 代 理人　黃淑怡律師
　　　　　　　　張凱輝律師
右當事人間請求返還消費借貸款事件，經本院於民國九十三年十月二十日言詞辯論終
結，判決如左：
    主      文
被告應給付原告新台幣壹佰肆拾陸萬元，及自民國九十二年二月十六日起至清償日止
，按週年利率百分之八點○三五計算之利息，並自九十二年三月十七日起至清償日止
，其逾期在六個以內部分，另按上開利率百分之十，逾期超過六個月部分，另按上開
利率百分之二十計算之違約金。
訴訟費用由被告負擔。
    事實及理由
一、原告主張略以：
(一)、緣訴外人丙○○於民國九十一年七月十五日，邀同被告及訴外人林聖甦為連帶保
    證人，向原告借款新台幣﹙下同﹚一百四十六萬元﹙下稱系爭借款﹚，被告及丙○○並各提供其等所有坐落台北縣三芝鄉○○○○段橫山小段第一三五號、一三
    七號、第三六號土地﹙下稱系爭土地﹚為抵押物，設定抵押擔保與原告，詎丙○○僅繳納利息至九十二年二月十五日止，即未再依約繳納，依兩造所定立之授信
    約定書，視為債務到期，經原告屢次催討，被告仍未予清償，為此，爰依消費借
    貸、連帶保證之法律關係提起本件訴訟，並聲明：被告應給付原告一百四十六萬
    元及自九十二年二月十六日起至清償日止，按週年利率百分之八點○三五計付之
    利息，並自九十二年三月十七日起至清償日止，其逾期在六個月以內部分，另按
    上開利率百分之十，逾期超過六個月部分，另按上開利率百分之二十計付之違約
    金。
二、被告抗辯略以：
(一)、按「當事人主張有利於己之事實者，就其事實有舉證之責任，又私文書應由舉證
    人證明其為真正」，最高法院著有八十九年度台上字第二八０號裁判意旨可供參
    照。又「定型化契約中之條款違反誠信原則，對消費者顯失公平者，無效。定型
    化契約中之條款有下列情形之一者，推定其顯失公平：一、違反平等互惠原則者
    。二、條款與其所排除不予適用之任意規定之立法意旨顯相矛盾者。三、契約之
    主要權利或義務，因受條款之限制，致契約之目的難以達成者。消費者保護法第
    十二條第一項、第二項第一款分別定有明文，即認銀行與連帶保證人間之保證契
    約，其性質並非屬消費關係，保證人亦非消費者，故無消費者保護法之適用，惟
    為維持雙方當事人間私法上利益之均衡，避免約款制定者濫用其經濟上、法律上
    或其他與締約基礎有關之優勢，而侵害契約相對人之利益，即應以民法第二一九
    條誠信原則審查定型化契約條款之效力。今雙方之定型化契約雖非消費者保護法
    之適用，惟消費者保護法第十二條已揭櫫一般定型化契約條款無效之判斷標準，
    非消費關係之定型化契約，若有該條第二項之情形，亦應認係違反誠信原則而無
    效（參見司法院公報第卅八卷第三期九五至九六頁彰化地方法院座談紀錄乙說）
    ，先此敘明。
(二)、原告固主張前開向被告請求之系爭借款，係因被告於八十八年二月八日以被告所
    有坐落台北縣三芝鄉○○○○段橫山小段第一三五號、一三七號暨訴外人丙○○
    於同日以其所有同坐落前開地段之一三六地號土地為抵押物，共同向原告設定最
    高限額五百萬元，抵押擔保系爭借款之一部分，因而請求被告應負連帶保證人責
    任云云，然被告對於前開抵押設定暨系爭借款，並不知情，亦未曾同意為系爭借
    款之連帶保證人，此從１系爭借款借據上所有文字均出自一人之手，印文又與被
    告七十八年七月十四日起至八十九年九月四日間之印鑑卡上印文不符，足見該等
    借據上印文非被告所有，２系爭借款之授信約定書上立約人欄、對保簽章欄之署
    名、印文亦均非被告簽名、蓋印，３被告之子練士豪於八十八年二月八日系爭抵
    押設定前之八十七年四月十日即已出生，然系爭抵押設定時所附被告之戶口名簿
    上竟無記載練士豪，４原告亦自認從未踐行對保手續等情，俱見系爭借款及抵押
    權設定乃丙○○勾結原告承辦人員所為，要難令被告負連帶保證責任。參核系爭
    擔保土地之合夥購買人辛○○於本院準備程序中陳稱：「土地被拿去借款，這個
    事情是到現在我才知道，我不知道怎麼會同意設定抵押」等語（見九十三年七月
    十九日準備程序筆錄），足稽被告確實不知系爭借貸保證乙事，原告又未能舉證
    以實，堪見原告請求被告應負連帶保證人之責任，要難准許。
(三)、證人丙○○雖於鈞庭證稱：「‧‧勘驗土地時他確實有到，他爸爸、媽媽、哥哥
    事件七月十五日審理期日中，經法官訊問以：「原告有無去勘查過擔保的土地？
    」答以：「是由我陪銀行人員到現場去看，銀行人員還有拍照，我只有陪銀行人
    員去看過一次，至於銀行人員有沒有私下再去看我不知道，我陪銀行人員去看的
    那一次，我兒子、女兒及被告都沒有在場，‧‧」等語，彼此不符，可見其所言
    前後不一，已有蹊蹺，且丙○○係本件借款人林聖甦之父親，所為證言已然難以
    持平，而被告與林聖甦完全不熟，亦未謀面，絕無為之擔任連帶保證人之理，在
    在證明丙○○利用其曾任原告銀行襄理之身份與銀行人員勾結所致，至於所謂「
    憑後留有印鑑式樣蓋於受信契據即告效力」云云，事實上，該印鑑並非被告所有
    ，已據舉證在卷，益見系爭借款擔保確實未經過被告同意，且原告銀行所定之該
    制式契約書中之約定條款，即認為實在，本為被告所未能注意而易遭侵害之約款
    ，應認違反平等互惠及誠信原則而無效，自無任由原告執此顯失公平又未經被告
    認識之上開約定條款拘束被告之理。
(四)、次按「就定有期限之債為保證者，如債權人允許主債務人延期清償時，保證人除
    對於其延期已為同意外，不負保證責任」，民法第七五五條定有明文。查原告提
    出之八十八年二月十一日所謂「授信約定書」即令認為真正，原告准其循環貸款
    延期清償，而未經被告同意，依上開規定，被告亦不負保證責任。並聲明：１原
    告之訴及假執行聲請均駁回。２、如受敗訴判決，願供擔保，請准宣告免為假執
    行。
三、原告主張被告親自於系爭借款之借據、授信約定書上簽名蓋印，應負連帶保證人
    責任，並提出九十一年七月十五日借據、八十八年二月十一日授信約定書為憑，
    被告對系爭借款之清償情形固未有所爭執，然否認曾於系爭借款之借據、授信約
    定書、抵押權設定契約書等相關文件上簽名蓋印，並以前揭情詞抗辯，是本件應
    審究者為被告究否親自於系爭借款之相關借據、授信約定書等文件上簽名、蓋印
    而應負連帶保證人責任。查：
(一)、被告前因擔任丙○○向原告為系爭借款之連帶保證人，於八十八年二月十一日親
    至原告處，在系爭借款之借據、授信約定書連帶保證人欄位上簽名蓋印，嗣原告
    先後三次同意丙○○延期清償，丙○○遂於經展期更換之借據上，簽署包含借款
    人丙○○、連帶保證人庚○○、林聖甦、乙○○之署名及蓋用渠等印文﹙第三次
    展期為九十一年七月十五日﹚，展期後原先被告所立之八十八年二月十一日借據
    已經銷毀等情，業據證人即原告公司對保人員戊○○證稱：當時丙○○有提供﹙
    系爭﹚土地要辦理貸款，我們就會同到現場會勘，並請代書調取地籍謄本，我們
    核價，看可以貸款多少錢給丙○○，他﹙指丙○○﹚認為﹙核貸之﹚金額可以，
    我們就約時間到銀行對保，因為﹙系爭土地﹚是農地所以我們希望增加一個保證
    人，他就帶被告到我們銀行辦理對保。對保完後丙○○提供權狀，請代書書寫設
    定文件，雙方用印好後，就請代書將文件送到地政機關去辦理抵押權設定。八十
    八年二月十一日授信約定書上庚○○之簽名、印文都是庚○○本人蓋的。這個借
    據﹙指系爭借據﹚有換過，是因為借據到期了，還沒有還，我們辦展期，辦展期
    時丙○○自己在借據上簽庚○○的名字。辦展期時原來的借據就銷燬。九十﹙一
    ﹚年七月十五日換借據，本來借是八十八年二月十一日初放。但有經過三次轉期
    ，也就是展期的意思，此由上該借據有記載轉期次數「三」可知等語屬實﹙見九
    十三年七月十九日準備程序筆錄﹚。證人丙○○亦證稱：借據﹙指九十一年七月
    十五日之借據﹚上的名字都是我簽的，包含被告的，乙○○、林聖甦都是我簽的
    。但﹙八十八年二月十一日被告名義之﹚授信約定書上被告的簽名是他本人親自
    簽的，是我帶他去的。就是約定書上記載的時間日期簽的﹙見九十三年七月十九
    日準備程序筆錄﹚等語在卷，證人戊○○、丙○○前開就被告於八十八年二月十
    一日乃親至原告處，於借據、授信約定書上簽名蓋印乙節，互核相符，已見原告
    指稱被告乃丙○○向原告為系爭借款之連帶保證人乙節非虛。
(二)、又原告所以同意貸款與丙○○，除因被告及丙○○願提供登記為其等所有之台北
    縣三芝鄉○○○○段橫山小段第一三五號、一三七、一三六地號等土地為抵押物
    外，並因被告同意擔任丙○○前開向原告為系爭借款之連帶保證人之故，而原告
    因評估抵押物狀況以決定核貸金額而至現場查看時，被告亦陪同前往系爭抵押土
    地現場查看乙節，亦據證人戊○○、丙○○證述綦詳﹙見九十三年七月十九日準
    備程序筆錄﹚，參合被告、丙○○提供前開系爭土地為抵押擔保，向台北縣淡水
    地政事務所申請設定最高限額五百萬元之抵押權與原告時，該次聲請設定抵押附
    繳證件中，除抵押權設定契約書外，尚有被告之戶口名簿及前開登記為被告所有
    土地之土地所有權狀等情，亦據被告提出抵押權設定契約書、戶口名簿、原告提
    出土地所有權狀等在卷可參，茍非被告確同意擔任丙○○系爭借款之連帶保證人
    並提供土地所有權狀、戶口名簿等抵押設定所需文件與丙○○設定抵押擔保，被
    告何以陪同原告至現場評估抵押物狀況？前開抵押設定附繳證件中又何以會有被
    告之戶口名簿、被告所有之土地所有權狀等應屬私人妥善保管之重要文件！俱見
    原告指稱被告為丙○○借款之連帶保證人應可採信，被告抗辯稱並未於八十八年
    二月十一日之借據、授信約定書上簽名蓋印、亦未於八十八年二月八日提供前開
    系爭土地設定抵押與原告，不需負連帶保證人責任云云，與前開客觀事證不符，
    復有悖常情，實難憑採。
(三)、至被告之子練士豪於八十七年三月十六日出生並於同年四月十日向戶政機關聲請
    登記等情，固據被告提出
    日向戶政機關為練士豪之出生登記申請，與被告於是日聲請時，是否攜帶戶口名
    簿而經戶政人員註記練士豪出生事項，並無必然關係，自無從遽而認定是日起練
    士豪即登載於戶口名簿上，被告執八十八年二月八日系爭抵押設定申請時所附之
    被告戶口名簿上，並無練士豪之記載，抗辯稱並未為系爭抵押設定，乃遭偽造云
    云，亦難憑採。
(四)、再者，系爭借款緣由乃因丙○○與被告蓋「護理之家」，由被告承攬，遂由丙○○持前開三芝鄉土地為抵押貸款，貸款所得交予被告使用等情，經丙○○證述在
    卷﹙見九十三年七月十九日準備程序筆錄﹚，而被告、丙○○、辛○○三人前於
    七十八年間，本約定合資購買坐落台北縣石門鄉○○段楓林小段第四一之一、四
    一之二、四○之五地號、台北縣三芝鄉○○○○段橫山小段第一三五、一三六、
    一三七地號土地，土地價金計九百萬元係由丙○○開票支付，嗣僅辛○○曾支付
    七十五萬元與丙○○，而因前開石門鄉及三芝鄉第一三五、一三七地號土地，地
    目為田、旱，丙○○不具自耕農身分，遂登記為具自耕農身分之被告名義，三芝
    鄉第一三六地號土地，地目為建，則登記為丙○○名義等情，則經證人丙○○、
    辛○○到庭證述綦詳﹙見九十三年七月十九日準備程序筆錄﹚，亦為被告所不否
    認，堪信屬實，足認前開地號土地，被告雖為登記名義人，然丙○○始具大部分
    權利，丙○○與被告間，應有以前開土地為合夥財產經營合夥事務之意，嗣丙○○、被告並因合夥興建「護理之家」，遂持前開合夥財產之三芝鄉土地抵押貸款
    ，以籌集蓋「護理之家」所需資金等情，應可認定。則系爭借款既係因丙○○、
    被告間前開「護理之家」之合夥事務所借，被告負合夥人之補充連帶清償責任，
    則丙○○於嗣後系爭借款延期清償時，逕自於展期更換之新借據、授信約定書等
    文件上連帶保證人欄位上簽署被告姓名、蓋印，足認顯係執行與前開合夥事務「
    護理之家」債務清償有關事項，其於展期借據上所為被告之簽名蓋印，應有得到
    被告之授權，被告抗辯稱伊未於展期之借據上簽名，原告准許丙○○循環貸款延
    期清償，未經被告同意，依民法第七百五十五條規定，被告亦不負保證責任云云
    ，亦難憑採。
(五)、又證人丙○○於本案中證稱八十八年二月間，被告亦曾同至台北縣三芝鄉○○○○段橫山小段第一三五號、一三七、一三六地號等土地評估土地現狀，與其於本
    院九十三年度訴字第六四七號原告另件與被告之返還消費借貸款事件中證稱勘驗
    土地時被告並未到場，雖有未合，然此或因記憶陳述不清所致，尚無從執為不利
    原告前開主張之認定。
(六)、另系爭借款之連帶保證人原僅為被告，係於九十一年七月十六日展期清償時，始
    增加乙○○、林聖甦為連帶保證人，亦有原告所提出九十一年七月十六日他項權
    利變更契約書在卷可參，則原告於同意展期清償時，為確保債權實現可能性而增
    加保證人，與常情無悖，被告抗辯稱：被告與林聖甦完全不熟，亦未謀面，絕無
    為之擔任連帶保證人之理，在在證明丙○○利用其曾任原告銀行襄理之身份與銀
    行人員勾結所致云云，亦難憑採。
(七)、又被告雖復抗辯稱前開借據、授信約定書、抵押設定書等文件上所蓋用被告印文
    ，與其印鑑證明不符云云，然縱令其此部份抗辯屬實，惟前開系爭抵押設定時所
    附繳證件中並無印鑑證明，此有被告所提出抵押權設定登記申請書在卷可參，則
    被告持非屬印鑑卡上之印章蓋用於前開系爭借款相關文件，亦不無可能，自無從
    遽以前開相關文件上之印文與被告印鑑證明印文不符，即謂被告乃遭盜刻印章蓋
    用於前開文件，況被告乃親自於八十八年二月十一日至原告處，在系爭借款之借
    據、授信約定書連帶保證人欄位上簽名蓋印，已如前述，亦難認被告此部份抗辯
    為可採。
(八)、至證人辛○○證稱不知系爭抵押設定情事，與被告是否擔任系爭借款連帶保證人
    並無必然關係，無從執證人辛○○前開證言，茲為被告並非丙○○系爭借款連帶
    保證人之認定。
(九)、本件借款契約於九十一年七月十五日展期，業據主債務人丙○○經被告授權在該
    借據及授信約定書上簽名蓋章，已如前述，則被告已同意就展期清償之債務負連
    帶保證人責任，此與授信約定書有無違反消費者保護法無涉，亦無違反民法第七
    百五十五條之問題，是被告抗辯稱前開授信約定書所載事項為被告所未能注意而
    易遭侵害之約款，應認違反平等互惠及誠信原則而無效云云，亦難憑採。
(十)、綜上，本件依前述事證已臻明確，被告聲請將系爭借款之借據、授信約定書、抵
    押權設定契約書等相關文件上被告之署名、印文，與被告當庭簽寫之署名、其所
    提出之印鑑證明送請鑑定是否同一，及聲請於其對丙○○、戊○○提起偽造文書
    告訴等案件終結前，依民法第一百八十二條第一項規定，裁定停止訴訟，本院認
    並無必要。另原告並未聲請供擔保請求宣告假執行，則被告聲明請求駁回原告假
    執行之聲請，如受不利判決願供擔保請准宣告免為假執行，容有誤會，併此敘明
    。
四、從而，原告基於消費借貸及連帶保證之法律關係，請求被告給付如主文第一項所
    示之本金、利息及違約金，為有理由，應予准許。
五、本件之事實及法律關係已臻明確，兩造其餘主張陳述及攻擊防禦方法，經審酌後
    認對判決之結果無影響，爰不一一加以論述，附此敘明。
六、據上論結，本件原告之訴為有理由，依民事訴訟法第七十八條，判決如主文。
中　　　華　　　民　　　國　　九十三　　年　　 十一 　　月　　　三　　　日
                                臺灣板橋地方法院民事第三庭
                                    審判長法官  陳映如
                                    法      官  何君豪
                                    法      官  陳明偉
右為正本係照原本作成
如對本判決上訴，須於判決送達後廿日內向本院提出上訴狀
中　　　華　　　民　　　國　　九十三　　年　　 十一 　　月　　　三　　　日
                                    法院書記官  馬文慶
